臺灣臺北地方法院民事判決　九十年度訴字第六三九一號
　　原　　　告　丁○○
　　被　　　告　乙○○
　　　　　　　　甲○○
　　　　　　　　丙○○
右當事人間請求遷讓房屋等事件，本院判決如左：
    主    文
被告應自附圖所示門牌編號台北市○○○路○段一七五巷三五弄七號四樓增建建物（
面積玖拾玖點捌柒平方公尺）遷出，及將該增建物交還原告。
被告甲○○應自門牌編號台北市○○○路○段一七五巷三五弄七號四樓建物遷出，及
將該建物交還原告。
被告應自民國八十九年十二月一日起至遷讓交還前二項建物之日止，按月連帶給付原
告新台幣玖萬玖仟玖佰參拾玖元。
訴訟費用由被告負擔百分之十二，由被告甲○○負擔百分之十二，餘由被告連帶負擔
。
本判決第一項於原告以新台幣壹拾貳萬元或同面額之世華商業銀行可轉讓定期存單為
被告供擔保後，得假執行。
本判決第二項於原告以新台幣壹拾貳萬元或同面額之世華商業銀行可轉讓定期存單為
被告甲○○供擔保後，得假執行。
本判決第三項於原告以新台幣陸拾萬元或同面額之世華商業銀行可轉讓定期存單為被
告供擔保後，得假執行。
    事    實
甲、原告方面：
一、聲明：如主文第一項至第三項所示，並願以現金或同面額之世華商業銀行可轉讓
    定期存單供擔保，聲請宣告假執行。
二、陳述：被告乙○○因需金錢周轉，於民國八十八年八月二十四日與原告協議，將
    台北市○○○路○段一七五巷三五弄七號四樓（連同附圖所示頂樓增建建物）及
    其基地（下稱系爭房地）移轉登記為原告所有，以原告信用向訴外人中國國際商
    業銀行城中分行（下稱中國國際商銀城中分行）借款一千二百五十萬元，借貸之
    金錢全由被告乙○○支用，日後該貸款之繳息及清償之責任亦全部由被告乙○○
    負責，並於協議書（下稱系爭協議書）第三條約定，上開貸款如有一期逾期未按
    時繳息還款，被告乙○○承諾即時無條件將系爭房地交付原告全權處分，原告並
    得以出售價款清償上開貸款本息及一切必要費用。惟被告乙○○自貸款之始即未
    依約定按時繳息還款，自八十九年三月起更停止繳付每期九萬九千九百三十九元
    之貸款本息，中國國際商銀城中分行一再催繳，原告亦一再催促被告乙○○繳付
    ，但均未獲置理，原告因恐財產遭查封及信用破產，乃先行代為繳納，並提起遷
    讓房屋之訴訟。詎原告持上開遷讓房屋之勝訴確定判決聲請鈞院民事執行處強制
    執行，被告甲○○竟出面主張住居於上開四樓建物，被告丙○○及乙○○住居於
    附圖所示之頂樓增建物，爰本於民法第七百六十七條規定，請求被告自附圖所示
    門牌編號台北市○○○路○段一七五巷三五弄七號四樓頂樓增建（面積九點八七
    平方公尺）之建物遷出，將該建物交還原告；被告甲○○自門牌編號台北市○○○路○段一七五巷三五弄七號四樓建物遷出，將該建物交還原告；另依民法第一
    百八十四條及第一百八十五條之規定，請求被告自八十九年十二月一日起至遷讓
    交還前開建物之日止，按月連帶給付原告九萬九千九百三十九元。雖系爭房地於
    訴訟進行中移轉所有權予訴外人龍伯蘭，惟依民事訴訟法第二百五十四條之規定
    ，對於本事件並無影響，附此敘明。
三、證據：提出協議書、催繳貸款函、存證信函、本院八十九年度訴字第二二八七號
    民事判決、臺灣高等法院八十九年度上字第九七一號民事判決、民事確定證明書
    、執行筆錄、乙○○聲明異議狀、甲○○聲明異議狀、建物登記謄本、房屋現值
    證明書、銀行函及貸款餘額證明書、中國國際商業銀行授信擔保品估價報告（均
    為影本）各乙份為證，並聲請履勘現場及囑託台北市大安地政事務所人員測量。
乙、被告乙○○方面：
一、聲明：原告之訴及假執行之聲請均駁回。
二、陳述：
  (一)因積欠甲○○四百五十萬元，無力清償，於系爭房地所有權移轉登記予原告之前
    ，即允甲○○居住於前揭四樓建物，並同意使用附圖所示頂樓增建物內之廚房暨
    衛浴設備，再由每月租金三萬五千元扣抵借款債務。又八十六、八十七年間積欠
    丙○○一百萬元債務未還，茲同意丙○○居住於附圖所示之頂樓增建物，再以每
    月租金一萬五千元之方式扣抵借款債務，故中國國際商銀出具之估價報告稱無人
    居住云云並不實在。
  (二)原告利用所立協議書之漏洞提起本訴，違反社會善良風俗。
丙、被告甲○○方面：
一、聲明：原告之訴及假執行之聲請均駁回。
二、陳述：
  (一)因乙○○積欠四百五十萬元借款債務，自八十八年初起允伊居住，且約定乙○○
    工作如有獲利，再行結算欠款，此情均為原告所明知，是系爭協議書無移轉所有
    權予原告之意思，伊有居住於前開四樓建物之權利。又系爭房地所有權辦理所有
    權登記時，係取得伊之同意始行辦理的，當時原告甚且稱系爭房地如果賣掉，將
    可解決乙○○積欠借款之事。惟事後原告因出賣系爭房地所得價金分配比例問題
    ，伊始與原告交惡，故原告無由訴請遷讓交屋。
  (二)丙○○為年約二十七、八歲之成年女子，確實居住於附圖所示頂樓增建物內，僅
    因前往大陸工作，故不常回來居住。
丁、被告丙○○方面：
    未於言詞辯論期日到場，亦未提出準備書狀作何聲明或陳述。
戊、本院依職權調取八十九年度訴字第二二八七號民事卷宗（含歷審卷宗）及九十年
    執字第三三二九號強制執行卷宗。
    理    由
一、按訴訟繫屬後，為訴訟標的之法律關係，雖移轉於第三人，於訴訟無影響，民事
    訴訟法第二百五十四條第一項前段定有明文。又所謂訴訟標的法律關係之移轉，
    不僅指請求法院判決之權利或義務本身之移轉，亦包括民事訴訟法第四百零一條
    第一項之繼受人，惟在特定繼受人，參考最高法院六十一年台再字第一八六號判
    例意旨，如該為訴訟標的之法律關係，係對世權者（如物權），其權利標的物之
    移轉，即得認有當事人恆定原則之適用，且以起訴時決定原當事人之當事人適格
    與否。本件原告於起訴之時乃系爭房地之所有人，有原告提出之土地及建物登記
    謄本影本為證，且為被告乙○○、甲○○所不爭執，則雖原告嗣經系爭房地所有
    權移轉予龍伯蘭，但原告係本於所有權之作用而訴請被告遷讓房屋及賠償損害，
    其為訴訟標的之法律關係，乃係對世之物權，依上開說明，原告並不失其實施訴
    訟之權能，仍為適格之當事人。另本件被告丙○○未於言詞辯論期日到場，核無
    民事訴訟法第三百八十六條各款所列情形，爰依原告之聲請，由其一造辯論而為
    判決。
二、原告起訴主張：被告乙○○因需金錢周轉，於八十八年八月二十四日與原告協議
    ，將系爭房地移轉登記為原告所有，以原告信用向中國國際商銀城中分行借款一
    千二百五十萬元，借貸之金錢全由被告乙○○支用，日後該貸款之繳息及清償之
    責任亦全部由被告乙○○負責。惟被告乙○○自八十九年三月起，即未繳付每期
    九萬九千九百三十九元之貸款本息，經原告催促，被告乙○○仍置之不理，原告
    即先行代為繳納，並提起遷讓房屋之訴訟。詎原告持上開遷讓房屋之勝訴確定判
    決聲請鈞院民事執行處強制執行，被告甲○○竟出面主張住居於上開四樓建物，
    被告丙○○及乙○○住居於附圖所示之頂樓增建物，爰依民法第七百六十七條規
    定，請求被告自附圖所示門牌編號台北市○○○路○段一七五巷三五弄七號四樓
    頂樓增建（面積九點八七平方公尺）之建物遷出，將該建物交還原告；被告甲○○自門牌編號台北市○○○路○段一七五巷三五弄七號四樓建物遷出，將該建物
    交還原告；另依民法第一百八十四條及第一百八十五條之規定，請求被告自八十
    九年十二月一日起至遷讓交還前開建物之日止，按月連帶給付九萬九千九百三十
    九元等語。
    被告乙○○則辯稱：因積欠甲○○、丙○○借貸債務未還，於系爭房地移轉登記
    予原告之前，即以同意伊等居住於前揭四樓建物及附圖所示頂樓增建物，每月以
    租金三萬五千元及一萬五千元方式抵償債務，是中國國際商銀之估價報告陳稱無
    人居住云云並不實在。再原告利用所立協議書之漏洞提起本訴，違反社會善良風
    俗云云。
    被告甲○○則以：因乙○○未能清償所欠四百五十萬元借款債務，自八十八年初
    起允伊居住於前開四樓建物，且約定乙○○工作如有獲利，再行結算欠款，此情
    均為原告所明知，是系爭協議書之簽訂無移轉系爭房地所有權之意思，伊有居住
    於前開四樓建物之權利。又系爭房地所有權辦理所有權登記時，係取得伊之同意
    始行辦理的，當時原告甚且稱系爭房地如果賣掉，將可解決乙○○積欠四百五十
    萬元借款之事。惟事後原告因出賣系爭房地所得價金分配比例問題，伊始與原告
    交惡，故原告無由訴請遷讓交屋。另確有一名丙○○居住於附圖所示頂樓增建物
    ，僅因丙○○赴大陸從商，較少回來居住等語，資為抗辯。
三、原告主張被告乙○○於八十八年八月二十四日與原告協議，將系爭房地移轉登記
    為原告所有，以原告信用向中國國際商銀城中分行借款一千二百五十萬元，借貸
    之金錢全由被告乙○○支用，日後該貸款之繳息及清償之責任亦全部由被告乙○○負責。惟被告乙○○自八十九年三月起，即未繳付每期九萬九千九百三十九元
    之貸款本息，經原告催促，被告乙○○仍置之不理，原告即先行代為繳納，被告
    乙○○拒不交付系爭房地，被告甲○○、丙○○亦未經同意居住於上開四樓及附
    圖所示頂樓增建物內之事實，已據其提出協議書、催繳貸款函、存證信函為證，
    且經本院會同台北市大安地政事務所人員到場履勘，製有勘驗筆錄及土地複丈成
    果圖（及附圖）可稽，被告乙○○、甲○○雖不爭執上開各情，惟辯以前揭情詞
    ，則查：
  (一)按法院於判決理由中就訴訟標的以外當事人主張之重要爭點，本於當事人辯論之
    結果，已為判斷時，其對此重要爭點所為之判斷，除有顯然違背法令之情形，或
    當事人已提出新訴訟資料，足以推翻原判斷之情形外，應解為在同一當事人就該
    重要爭點所提起之訴訟中，法院及當事人就該已經法院判斷之重要爭點法律關係
    ，皆不得作任何相反之判斷或主張，始符民事訴訟上之誠信原則（最高法院七十
    三年度台上字第四０六二號判決意旨參照），此即與民事訴訟所謂「爭點效」之
    理論相符，雖此爭點效之理論能否採用，在實務上或有不同之意見，但如在前程
    序已作為重要爭點，並由法院在實質上審理判斷，當事人亦曾盡其主張及舉證之
    責，前後訴之系爭利益大致相同，自得認定其有拘束力。查，原告前以被告乙○○簽有系爭協議書，約定以系爭房地為擔保向中國國際商銀城中分行之貸款如有
    一期逾期未按時繳息還款，被告乙○○承諾即時無條件將系爭房地交付原告全權
    處分，被告乙○○自八十九年三月起確未繳付貸款，依系爭協議書請求被告乙○○自門牌編號台北市○○○路○段一七五巷三五弄七號四樓遷出，並交還房屋，
    嗣經判決被告乙○○應遷讓房屋勝訴確定，有其提出之本院八十九年訴字第二二
    八七號、臺灣高等法院八十九年上字第九七一號民事判決影本可稽，且被告乙○○及原告於前揭遷讓房屋事件審理中已就系爭協議書是否為信託讓與擔保或流質
    抵押契約之重要爭點詳為攻擊及防禦，此復經本院依職權調取各該卷宗查核無誤
    ，依前揭判例意旨及說明，被告乙○○應受前揭訴訟認定事實之拘束，非得再為
    相反之主張。故被告乙○○無由再以系爭協議書存有漏洞而為抗辯。再系爭協議
    書所指之標的物包含上開四樓建物及頂樓增建，暨其基地（即系爭房地），且系
    爭協議書之性質經前開訴訟認定係所謂之「信託讓與擔保」，依最高法院七十年
    台上字第一０四號判例意旨「債務人如不依約清償債務，債權人得將擔保物變賣
    或估價，而就該價金受清償」，原告有變賣系爭房地之權利即可認定。況被告乙○○於未依約繳付貸款後，即應無條件交付系爭房地，此為被告乙○○不爭之系
    爭協議書第三條所明定，且原告於前開訴訟僅請求被告乙○○自上開四樓建物遷
    出，並交還房屋，則原告另以本訴請求被告乙○○自附圖所示頂樓增建物遷出，
    及交還該部分建物，自為權利之合法行使，洵屬有據，被告乙○○復未能證明有
    佔用附圖所示頂樓增建物之正當權源，則伊辯稱原告本訴之提起違反社會善良風
    俗云云，殊不足取。
  (二)次按出租人於租賃物交付後，承租人占有中，縱將其所有權讓與第三人，其租賃
    契約，對於受讓人仍繼續存在，民法第四百二十五條第一項固有明文，然當事人
    主張有利於己之事實者，就其事實有舉證之責任，復為民事訴訟法第二百七十七
    條前段所明定。本件被告甲○○以系爭協議書無移轉系爭房地所有權予原告之真
    意，及原告取得伊之同意方辦理系爭房地所有權移轉登記，伊與原告間並有出售
    系爭房地以價金抵償乙○○所欠借款債務之約定，原告甚早已知悉乙○○同意以
    將系爭房地供伊居住之方式抵償借款債務云云置辯，又被告乙○○陳稱積欠丙○○借款債務，故提供附圖所示頂樓增建物供伊居住，且以每月一萬五千元抵償債
    務云云，惟既均經原告否認，被告甲○○、乙○○就本件有買賣不破租賃適用之
    事實即有舉證之責。查：
    1.被告乙○○陳稱前向甲○○、丙○○借款，利息不到月息一分（見本院九十一
　　　年一月十四日言詞辯論筆錄頁二），然是改稱向甲○○、丙○○借款均無利息
　　　之約定（見本院九十一年五月十六日言詞辯論筆錄頁二），則被告乙○○所稱
　　　曾向甲○○、丙○○借款之陳述是否屬實，即待商榷。且被告乙○○、甲○○
　　　均未能提出任何有關借款之借據或金錢交付之證明，伊等所辯有借貸關係存在
　　　之事實，應屬無據，不能採信。又丙○○居住於附圖所示頂樓增建部分應否給
      付使用對價，被告乙○○先稱：「丙○○也是我跟原告過戶之前就居住系爭房
      子，因為沒有跟丙○○談每個月以多少錢抵債，要等她回來，才能談清楚」（
      見本院九十一年一月十四日言詞辯論筆錄頁二），但被告乙○○於同年五月十
      六日言詞辯論期日時又稱：「八十六、八十七年間丙○○陸續借我錢：：，約
      定住一個月抵壹萬五千元，從八十八年初開始，僅口頭約定：」（見是日言詞
      辯論筆錄），被告乙○○所辯以每月一萬五千元抵償積欠丙○○借款債務云云
      ，亦非可採。從而，被告乙○○、甲○○非得以系爭房地所有權移轉予原告前
      即同意甲○○、丙○○居住於上開四樓建物及附圖所示頂樓增建物，並以每月
      三萬五千元、一萬五千元抵償借款債務為由，拒絕遷讓交還上開四樓建物及附
      圖所示頂樓增建物。
    2.另基於前揭所述之系爭協議書具有信託讓與擔保之性質，縱原告曾同意以出售
      系爭房地所得部分價金清償乙○○積欠甲○○借款債務，原告亦須取得無他人
      占有之系爭房地始得處分，原告當無可能同意被告甲○○居住於上開四樓建物
      ，處分系爭房地之時程豈不遙遙無期，故縱使被告甲○○所言與原告有分配出
      售系爭房地價金之約定，及乙○○同意以住屋抵償借款債務等語屬實，於原告
      請求被告乙○○、甲○○遷出系爭房地及交還建物時，衡情，被告甲○○理應
      極力配合遷讓交還，甚應終止與乙○○間之使用借貸或租賃關係，以達處分系
      爭房地獲得清償之目的，惟被告甲○○拒不配合，可見被告甲○○上開陳稱原
      告知悉伊早已居住於上開四樓建物，且同意分配處分系爭房地之價金之抗辯亦
      難信實。
四、按所有人對於無權占有或侵奪其所有物者，得請求返還之。對於妨害其所有權者
    ，得請求除去之，民法第七百六十七條定有明文。本件被告乙○○、丙○○居住
    於附圖所示頂樓增建物內，而被告甲○○除居住於上開四樓建物外，另使用附圖
    所示頂樓增建物之廚房及衛浴設備，伊等且無占有之正當權源，均如前述，則原
    告依民法第七百六十七條之規定，請求被告自附圖所示門牌編號台北市○○○路
    ○段一七五巷三五弄七號四樓頂樓增建（面積九點八七平方公尺）之建物遷出，
    將該建物交還原告，並請求被告甲○○自門牌編號台北市○○○路○段一七五巷
    三五弄七號四樓建物遷出，將該建物交還原告，於法有據，應予准許。
五、次按因故意或過失，不法侵害他人之權利者，負損害賠償責任；又數人共同不法
    侵害他人之權利者，連帶負損害賠償責任。被告應遷讓交還上開四樓建物及附圖
    所示頂樓增建物，惟被告拒不履行，均於前述，被告業妨害原告所有權之行使。
    又因被告之無權占有，系爭房地未能即時處分以清償貸款債務，原告因而代為繳
    納貸款，應認被告所為與原告每期代為繳納九萬九千九百三十九元貸款之損害間
    有因果關係，依上開規定，被告應連帶賠償原告所受繳納貸款九萬九千九百三十
    九元之損害。再被告乙○○不否認自八十九年三月起即未繳付貸款，此情復經本
    院八十九年訴字第二二八七號及臺灣高等法院八十九年上字第九七一號民事判決
    認定明確，則原告請求被告自八十九年十二月起按月連帶給付九萬九千九百三十
    九元，亦有理由，為法所許。
六、原告陳明願供擔保，聲請宣告假執行，核無不合，爰酌定相當擔保金額准許之。
七、本件事證已臻明確，兩造其餘攻擊防禦方法均與判決結果不生若何影響，茲不再
    一一論述，附此敘明。
據上論結，本件原告之訴為有理由，依民事訴訟法第三百八十五條第一項前段、第七
十八條、第八十五條第一項、第八十五條第二項、第三百九十條第二項，判決如主文
。
中　　　華　　　民　　　國　　九十一　　年　　　五　　　月　　  三十　　日
                                            民事第二庭法      官　許純芳
右為正本係照原本作成。
如對本判決上訴，須於判決送達後廿日內向本院提出上訴狀。
中　　　華　　　民　　　國　　九十一　　年　　　五　　　月　　  三十　　日
　　　　　　　　　　　　　　　　　　　　　　　　　　　法院書記官　劉碧輝
